臺灣宜蘭地方法院民事判決
110年度訴字第181號
原      告  國軍退除役官兵輔導委員會宜蘭縣榮民服務處(即
            嚴淇河之遺產管理人)

法定代理人  帥士節  
訴訟代理人  潘艾嘉律師
被      告  黃鸞鸞  
訴訟代理人  彭惠甄  
被      告  黃歆慈（原名黃秋鳳）


上列當事人間請求塗銷抵押權登記事件，本院於民國110年9月14
日言詞辯論終結，判決如下：
    主  文
被告黃鸞鸞應將如附表一所示抵押權登記予以塗銷。
被告黃歆慈應將如附表二所示抵押權登記予以塗銷。
訴訟費用由被告負擔。
    事實及理由
一、被告黃歆慈經合法通知，無正當理由未於最後言詞辯論期日
    到場，核無民事訴訟法第386條各款所列情形，爰依原告聲
    請，由其一造辯論而為判決。
二、原告起訴主張：訴外人徐月雪於民國80年間，將坐落宜蘭縣
    ○○鄉○○段000○000地號土地（下合稱系爭土地）設定如附表
    一、二所示抵押權（下合稱系爭抵押權）予被告等，擔保徐
    月雪向被告等借款之債務（下稱系爭抵押債權）。因被告黃
    鸞鸞如附表一所示抵押權所擔保之債權清償日期為84年12月
    30日、被告黃歆慈如附表二所示抵押權所擔保之債權清償日
    期為85年6月20日，是其債權人即被告等之債權請求權消滅
    時效應分別自上開期日起算，迄今已罹於15年時效而消滅，
    且被告等亦未於系爭抵押債權消滅時效完成後5年內即104年
    12月30日、105年6月20日前實行系爭抵押權，則系爭抵押權
    業已逾除斥期間而消滅。系爭抵押權既已消滅，其系爭抵押
    權登記仍繼續存在，即有妨礙系爭土地所有權人之所有權行
    使，又系爭土地所有權人嚴淇河已於105年11月28日死亡，
    且現無繼承人，原告為嚴淇河之遺產管理人，爰依法提起本
    件訴訟等語。並聲明：如主文第1、2項所示。
三、被告方面：
（一）被告黃鸞鸞則以：系爭土地係因有人欠伊錢而設定抵押權
      ，且當初也有本票，並曾實行抵押權拍賣系爭土地，惟拍
      賣無結果後程序終結等語，資為抗辯。並聲明：原告之訴
      駁回。
（二）被告黃歆慈未於言詞辯論期日到庭，惟以書狀表示對於塗
      銷系爭抵押權無異議。
四、得心證之理由：
（一）原告主張嚴淇河為系爭土地之公同共有人，權利範圍各為
      16分之4，系爭土地並設定系爭抵押權予被告等情，業據
      原告提出系爭土地登記第一類謄本及異動索引等件影本為
      據（見本院卷第85至106頁），並有宜蘭縣宜蘭地政事務
      所110年5月24日宜地伍字第1100004721號函暨所附土地登
      記謄本在卷可按（見本院卷第169至189頁），且為被告所
      不爭執，自堪信為真實。
（二）按請求權，因15年間不行使而消滅；消滅時效，自請求權
      可行使起算；時效因聲請強制執行而中斷者，若撤回其聲
      請，或其聲請被駁回時，視為不中斷；以抵押權擔保之債
      權，其請求權已因時效而消滅，如抵押權人，於消滅時效
      完成後，5年間不實行其抵押權者，其抵押權消滅；民法
      第125條、第128條、第136條、第880條分別定有明文。經
      查，系爭抵押權所擔保之債權清償日期分別為84年12月30
      日、85年6月20日，依抵押權從屬性之原則，系爭抵押權
      成立以所擔保之債權存在為前提，則所擔保之債權於設定
      登記時縱使存在，其債權請求權之消滅時效時間亦分別於
      99年12月29日、100年6月19日屆滿，抵押權人復未於該債
      權罹於時效消滅後五年內實行系爭抵押權，揆諸前揭規定
      ，系爭抵押權應分別於104年12月30日、105年6月20日即
      因5年除斥期間屆滿而消滅，已不得行使抵押權。至被告
      黃鸞鸞雖曾於85年10月29日以85年執字第1754號向本院聲
      請拍賣抵押物強制執行，惟上開執行事件業經本院裁定駁
      回（見本院卷第159頁），依前揭說明，時效即視為不中
      斷，且被告黃鸞鸞於本院審理時亦自承於該次執行程序無
      結果後即未再對系爭土地實行抵押權（見本院卷第57頁）
      ，故系爭抵押權所擔保之債權請求權即因時效完成而消滅
      。
（三）第按所有人對於無權占有或侵奪其所有物者，得請求返還
      之。對於妨害其所有權者，得請求除去之。有妨害其所有
      權之虞者，得請求防止之。民法第767條定有明文。經查
      ，原告所有之系爭土地經設定系爭抵押權予被告等，然系
      爭抵押權應已因時效而消滅，是系爭抵押權之設定登記對
      其就系爭土地所有權之圓滿狀態，自屬有所妨害。原告依
      前開規定請求被告等塗銷系爭抵押權，為有理由。
五、綜上所述，本件既無事證足認有時效中斷之事由，被告等為
    系爭土地之抵押權人，惟系爭抵押權所擔保之債權已因罹於
    15年之消滅時效而消滅，系爭抵押權復因被告等未於前揭債
    權請求權消滅時效完成後5年間行使而消滅，且被告迄未塗
    銷系爭抵押權登記，顯已妨害原告就系爭土地所有權之圓滿
    行使，從而，原告依民法第880條之規定，請求被告等塗銷
    系爭抵押權登記，為有理由，應予准許。
六、本件事證已臻明確，兩造其餘攻擊防禦方法及所提證據，經
    核與本件判斷結果不生影響，爰不逐一論駁，附此敘明。
七、訴訟費用負擔之依據：民事訴訟法第78條。
中　　華　　民　　國　　110 　年　　9 　　月　　27　　日
                        民事庭法　官　許婉芳
以上為正本係照原本作成。
如不服本判決，應於送達後20日內，向本院提出上訴狀並表明上
訴理由，如於本判決宣示後送達前提起上訴者，應於判決送達後
20日內補提上訴理由書（須附繕本）。
如委任律師提起上訴者，應一併繳納上訴審裁判費。
中　　華　　民　　國　　110 　年　　9 　　月　　27　　日
                              書記官  鄒明家
附表一：
編號 種類 土地坐落 權利範圍  1 土地 宜蘭縣○○鄉○○段000地號 16分之4  2 土地 宜蘭縣○○鄉○○段000地號 16分之4 抵押權登記內容： 一、收件年期：84年 二、登記日期：84年10月2日 三、字號：字第023014號 四、權利人：黃鸞鸞 五、債權額比例：全部1分之1 六、擔保債權總金額：新臺幣400,000元正 七、存續期間：自84年9月30日至84年12月30日 八、清償日期：84年12月30日 九、利息（率）：依照契約約定 十、遲延利息（率）：依照契約約定 十一、違約金：依照契約約定 十二、債務人及債務額比例：徐月雪、徐滄明 十三、權利標的：所有權 十四、設定權利範圍：16分之4 十五、證明書字號：104宜地字第001316號 十六、設定義務人：徐月雪 十七、共同擔保地號：三皇段250、252    

附表二：
編號 種類 土地坐落 權利範圍  1 土地 宜蘭縣○○鄉○○段000地號 16分之4  2 土地 宜蘭縣○○鄉○○段000地號 16分之4 抵押權登記內容： 一、收件年期：89年 二、登記日期：89年1月31日 三、字號：宜登字第016320號 四、權利人：黃秋鳳 五、債權額比例：全部1分之1 六、擔保債權總金額：新臺幣3,000,000元正 七、存續期間：自85年3月20日至85年6月20日 八、清償日期：85年6月20日 九、利息（率）：無 十、遲延利息（率）：無 十一、違約金：無 十二、債務人及債務額比例：徐月雪、徐滄明 十三、權利標的：所有權 十四、設定權利範圍：16分之4 十五、證明書字號：89宜地字第000458號 十六、設定義務人：徐月雪 十七、共同擔保地號：三皇段250、252